臺灣臺南地方法院民事判決　八十九年度訴字第一二九號
原　　　告　戊○○承受訴訟）.
原　　　告
兼上列一人
訴訟代理人　庚○○承受訴訟）.
原　　　告　乙○承受訴訟）　.
原　　　告　辛○○承受訴訟）.
原　　　告　丁○○承受訴訟）.
原　　　告　己○○承受訴訟）.
上列六人共
同訴訟代理人李孟哲　律師
　　　　　　郭淑慧　律師
　　　　　　謝采倩　律師
被　　　告　甲○○　　　　　　.
上列一人
訴訟代理人　王伊忱　律師
被　　　告　國立成功大學醫學院附設醫院
法定代理人　丑○○　　　　　　.
上列二人共
同訴訟代理人王成彬　律師
複　代理人　吳明澤　律師
　　　　　　周武旺　律師
　　　　　　金輔政　律師
上列當事人間請侵權行為損害賠償事件，本院於94年10月4日言
詞辯論終結，判決如下：
    主  文
原告之訴及假執行之聲請均駁回。
訴訟費用由原告負擔。
    事  實
甲、原告方面：
一、聲明：求為判決：
　(1)被告等應連帶給付原告新台幣 (下同)6,233,151 元及自起
    訴狀繕本送達翌日起至清償日止，按年息百分之五計算之利
    息。
  (2)被告等應連帶給付原告乙○、戊○○、辛○○、庚○○、丁○○、壬○○各1,000,000元，及自本繕本送達翌日起至清
    償日止，按年息百分之五計算之利息。
  (3)訴訟費用由被告等負擔。
  (4)原告願供擔保，請准宣告假執行。
二、陳述略以：
  (1)按原告因被告醫療過失，致罹患缺氧性腦病變，成為植物人
    ，精神狀態已達精神耗弱且無法處理事務，而經　鈞院宣告
    為禁治產人，並選定戊○○為其監護人，以上事實，請參酌
    鈞院裁定乙份所載（證一），則依民法第一一一三條第一項
    、第一０九八條、第一０九七條等規定，戊○○為其法定代
    理人，於保護、增進受監護人利益之範圍內，行使、負擔父
    母對於未成年子女之權利義務。是為增進受監護人之利益，
    自得提起本訴，合先敘明。
  (2)次查原告雖有糖尿病、高血壓疾病，惟健康情形一直良好，
    且身體壯碩，平日均至田裡工作及至市場從事買賣，八十七
    年十一月十六日晚，原告突有昏睡狀況，家屬即將之送往被
    告國立成功大學醫學院附設醫院（以下簡稱成大醫院）急診
    部診療，並由當日急診值班醫師即被告甲○○負責診治，茲
    謹將診療流程分述如后，以資明瞭：
    日期八十七年十一月十六日。
    21時：原告被送至被告醫院急診部。
    21時30分：原告恢復意識、四肢活動正常，惟有呼吸不順
      暢、氣喘等現象。
    (3)22時：第一次檢驗結果原告肌酸酐值（creatinine）
      8.1、尿素氮（bu n）73、高血鉀（k）6.3，顯示腎功能
      異常，被告醫師決定維持10%葡萄糖點滴做治療及觀察。
    22時10分：被告醫師對上揭檢驗報告數值懷疑，並向家屬
      表示重新核對（recheck），期間原告家屬持續向醫護人
      員反映原告有呼吸急促、心臟疼痛、四肢無力、坐立不安
      、身體發熱等不適，護士有前來量血壓、脈搏，被告醫師
      亦有前來探視，並向原告家屬告稱該瓶點滴打完後即可返
      家，日後看門診即可等語。
    23時10分：護士前來補驗生化，並加驗心臟酵素（ＭＢ）
      。
    24時30分：
      1第二次檢驗結果原告肌酸酐值7.9，尿素氮75、鉀6.6（
       此項檢驗結果，被告甲○○並未告知家屬）。
      2原告家屬反映原告心跳、氣喘得厲害，故測量心電圖，於
       做完心電圖後，被告醫師表示原告情況危急，做病危處理
       ，並做中央靜脈導管置放，插管時，被告醫師說：「糟了
       ，就是晚了那二個小時」等語。
    翌日１時20分：被告醫師要求原告家屬簽病危通知單，原
      告家屬請被告醫師說明病情，討論中，原告被置放於急診
      室，身上無任何生理監視器，亦無人看護，致原告停止呼
      吸而不知，嗣護士發現原告情況有異，以手指觸摸原告鼻
      部，始發現原告已無呼吸。
    １時35分：被告醫師進行急救，原告恢復心跳、呼吸。
    ２時20分：原告轉入加護病房。
    ４時：原告進行洗腎，惟已成植物人。
   (3)由以上被告醫師之對原告治療過程，可知八十七年十一月
     十六日22時丙○○○ (已故，以下簡稱患者)首次檢驗結果
     已顯示腎功能失常，被告醫師卻未告知患者家屬應以洗腎
     治療，其雖有決定重新核對、檢驗（recheck），惟卻遲至
     24 時30分方有第二次檢驗結果，期間延宕２小時30分，除
     10 %葡萄糖點滴外，未予患者任何治療，即延誤適當醫療
     時機，致患者病危；且對患者一急診病患，於病危之際身
     上竟仍未有任何生理監視器，亦無人看顧，置患者停止呼
     吸、心跳而不自知，發現後雖進行急救，惟患者已因腦部
     缺氧成為植物人，急救亦無益矣！經查被告非屬腎臟專科
     醫師，當時係住院醫師第三年，專業性及經驗性均有不足
     ，就患者之症狀，竟未會診專科醫師，顯見被告確有專業
     不足而又逕自醫療，致原告成為植物人，是被告就本案顯
     未盡善良管理人之注意義務。
     則患者之成為植物人，顯因被告醫師延誤檢驗（二次檢驗
     結果相隔２小時30分）；延誤決定洗腎或其他適當治療導
     致病危；甚且未予必要之生理監視器，置原告心跳、呼吸
     停止而不知，最終因腦缺氧成為植物人；且未具專業能力
     及未盡善良管理人之注意，其就此結果之發生，顯有過失
     ，已該當民法第一八四條第一項規定之侵權行為，自應負
     損害賠償之責。
   (4)原告因被告醫師之過失致成為植物人，迄今共支付療養
      521,711，茲分述之：
     1醫療費用：六九、一二一元（證二，收據六紙）。
     2住院期間之看護費用：一八四、八００元（證三，收據四
      紙）。
     3安養中心之看護等費用：二六七、七九０元（證四，收據
      九紙，原告現仍留在安養中心，日後所發生之費用請求權
      先行保留之）。
    又原告入院後，於短短數小時間，成為植物人，不僅日常
      生活無法自理，而須由他人照料進食、排泄、擦身體等，
      更須由他人幫忙翻動身體防止長褥瘡、須他人按摩防止肌
      肉萎縮、抽痰以防止呼吸道阻塞，且終其一生，均須躺臥
      在床，無法行動，內心雖苦痛卻無法言語表達情緒，如此
      情境，已非屬「人」之生活，言生不如死，亦不為過矣！
      身體、精神所受之折磨痛苦，非可言諭，為此依民法第一
      九五條第一項之規定，請求非財產之損害賠償六百萬元。
    以上請求金額計共6,521,711元。
   (5)末被告醫師既係被告醫院之受僱醫師，且於執行職務，進行
     醫療中，不法侵害原告權利，則依民法第一八八條之規定，
     其等應負連帶損害賠償之責，自不待言。況依消費者保護法
     第七條之規定「提供服務之企業經營者應確保其提供之服務
     ，無安全或衛生上之危險。違反此規定，致生損害於消費者
     或第三人時，應負連帶賠償責任」，本案被告成大醫院所提
     供之醫療服務因有上述瑕疵造成原告安全上之危險，更應負
     無過失賠償責任。為此狀請　鑒核，准判如訴之聲明，實感
     德便。
三、證據：提出醫療費用收據、看護費用收據、安養中心看護費
    用等收據等件為證。
乙、被告方面：
一、聲明：求為判決：
  (1)原告之訴及假執行之聲請均駁回。
  (2)訴訟費用由原告負擔。
  (3)如受不利之判決願供擔保請假執行。
二、陳述略以：
　(1)原告主張被告甲○○有醫療疏失，此部分經台南市醫事審議
 　 委員會認被告甲○○對原告所為醫療過程並無不當，自無過
    失情事。
  (2)被告甲○○對於病患檢驗結果，即告知須採血液透析（洗腎
　  ）療法，卻遭遲疑拒絕，被告甲○○實已盡告知及診療義務
    ，原告家屬拒簽同意書拒作洗腎治療，其病情之變化，殊不
    能歸咎於被告。特狀請明察。
丙、本院依職權向最高法院調取89年度自字第17號 (92年上字第
    1286號)刑事案件卷宗參辦。
    理  由
一、原告起訴主張：
  　查原告之被繼承人丙○○○平素雖有糖尿病、高血壓疾病，
    惟健康情形一直良好，且身體壯碩，平日均至田裡工作及至
    市場從事買賣，八十七年十一月十六日晚，原告突有昏睡狀
    況，家屬即將之送往被告國立成功大學醫學院附設醫院（以
    下簡稱成大醫院）急診部診療，並由當日急診值班醫師即被
    告甲○○負責診治，由於甲○○醫療上之過失,, 導致丙○○○成為植物人，終至死亡，原告等受有醫藥費、喪葬費等
    財產上及其他非財產上損害，被告甲○○為被告「成大醫院
    」僱用之醫師，兩人應連帶負責賠償，爰依侵權行為及連帶
    之法律關係起訴請求被告連帶賠償其財產上及其財產上損害
    等語。
二、被告則以：
　　原告主張被告甲○○有醫療疏失，此部分經台南市醫事審議
 　 委員會認被告甲○○對原告所為醫療過程並無不當，自無過
    失情事。被告甲○○對於病患檢驗結果，即告知須採血液透
 　 析（洗腎）療法，卻遭遲疑拒絕，被告甲○○實已盡告知及
　　診療義務，原告家屬拒簽同意書拒作洗腎治療，其病情之變
 　 化，殊不能歸咎於被告甲○○之醫療過失，不應令被告連帶
    負責賠償等語資為抗辯。
三、經查；
  (1)證人即「成大醫院」腎臟科醫師癸○○於90年6月6日本院受
    命法官張銘幌開庭調查時到庭具結證稱：「有的，當天自下
    午五時，至翌日早上八時由我值班，接近凌晨左右，他第一
    次打電話向我報告病人的狀況，並告訴我病人家屬拒絕洗腎
    ，因家屬質疑抽血報告，我建議子○○應該使用哪些藥物，
    以便降低鉀離子。子○○先後打兩次呼叫器給我，他沒有照
    會單給我，都是口頭聯絡。第二次，子○○也告訴我病患家
    屬拒絕洗腎。當時我正在加護病房為其他病患做急救，所以
    沒有去做問診。一般如果有醫師聯絡病患須洗腎，他要開照
    會單，我必須在四小時內完成問診。一般如果病患緊急，會
    以口頭聯絡」等語。由上癸○○醫師證詞可知當時被告甲○○有建議病人「洗腎」遭家屬拒絕。
  (2)查本件被害人丙○○○已於90年4月14日死亡，而直接導致
    被害人死亡之疾病，係『敗血症』及『肺炎併呼吸衰竭』，
    有被害人死亡證明書在卷可憑，然被害人產生敗血症及肺炎
    併呼吸衰竭，是否與被告之醫療行為間有相當因果關係乙情
    ，業經原審向行政院衛生署醫事審議委員會函請鑑定，並經
    該署於91年5月27日以衛署醫字第0910034686號函檢附醫事
    審議委員會第90335號鑑定書認定：『病人於88年4月8日出
    院，為植物人狀態，至90年3月31日病人因休克至台南市立
    醫院住院，經診斷為營養不良、貧血、腹水、糖尿病、上消
    化道出血、肺炎及敗血症。90年4月14日病人因敗血症、肺
    炎併呼吸衰竭逝世。肺炎及敗血症乃因遭細菌感染，若病患
    營養不良、貧血、糖尿病、植物人等狀態等，因免疫力降低
    ，均使人易受感染，但無法以此論定植物人狀態為肺炎及敗
    血症致死之原因。故醫師甲○○以前之醫療行為與病患丙○○○之事後死亡結果間，並無因果關係。』，可見被害人丙○○○嗣因敗血症及肺炎併呼吸衰竭死亡，與被告之醫療行
    為間，難認有相當因果關係。
  (3)原告認為被告甲○○於醫囑單上八十七年十一月十六日十時
    三十分、八十七年十一月十七日零時三十分分別載有「通知
    家屬或許考慮洗腎，但家屬拒絕且遲疑」；「考慮緊急洗腎
    ，已諮詢腎臟科醫師，但家屬拒絕且遲疑」云云，惟此乃被
    告醫師所偽造，現被告醫師涉嫌偽造文書案件由刑事法院審
    理中。惟事發多年，始終未有被告甲○○偽造病歷之證據以
    實其說，原告主張被告甲○○偽造病歷云云，自屬不足採信
    。
　(4)原告主張被告甲○○有醫療疏失，此部分業經台南市醫事審
　  議委員會鑑定認被告甲○○對原告所為醫療過程並無不當，
    自無過失情事，有該委員會鑑定書在卷足憑。
　(5)八十七年十一月十六日二十一時三十分已檢驗出丙○○○有
 　 低血糖症狀，即予百分之五十葡萄糖液後，丙○○○逐漸恢
    復意識，並持續十％葡萄糖液輸注治療高血鉀及低血糖，並
    觀察病情。同日二十二時檢驗結果顯示丙○○○腎功能異常
    ，丙○○○家屬極力否認檢驗結果並強調絕無腎病變情事，
    被告乃予以穩定病情之治療繼續觀察，並再做第二次檢驗。
    第二次檢驗結果，腎功能頗為異常，隨即用藥物積極治療以
    求改善病患症狀，並且告知須以洗腎治療，竟遭拒絕，丙○○○病情惡化，告以病危，請求簽署病危通知書，又遭拒絕
    ，此期間被告甲○○一直在病患旁密切觀察，並向其家屬解
    釋病情及應採措施，突然發現病患呼吸停止，立即予以急救
    。被告甲○○就整個醫療過程並無疏失。行政院衛生署醫事
　　審議委員會之鑑定編號八九○七一之鑑定意見尚有頗多可議
　  之處，難予採為判決基礎。
　(6)綜上所述，原告主張伊被繼承人丙○○○遭被告成大醫院所
　  僱用之醫師即被告甲○○醫療過失，致丙○○○死亡，請求
    被告連帶賠償其所受損害，核無理由，應予駁回。並假執行
    之聲請亦失所附麗，併予駁回。
　(7)兩造其餘主張及舉證於判決結果無影響，爰不一一論述，附
　  此說明。
四、據上論結，原告之訴為無理由，並依民事訴訟法第78條判決
    如主文。
中　華　民　國　　94　　年   　10　　月      18       日
           　　　民事第二庭   法　官　王立村
以上正本證明與原本無異。
如不服本判決，應於送達後20日內，向本院提出上訴狀並表明上
訴理由。
中　　華　　民　　國　　94　　年　　10　　月　　19　　日
           　　　             書記官　謝文心